【裁判字號】    99,消債更,10
【裁判日期】    990908
【裁判案由】    聲請更生
【裁判全文】
臺灣基隆地方法院民事裁定            99年度消債更字第10號
聲  請  人  蔡素琴
即  債務人
代  理  人  劉韋廷律師
上列聲請人因消費者債務清理事件聲請更生，本院裁定如下：
    主  文
聲請駁回。
聲請程序費用由聲請人負擔。
    理  由
一、按債務人不能清償債務或有不能清償之虞者，得依本條例所
    定更生或清算程序，清理其債務，消費者債務清理條例（以
    下稱稱本條例）第 3條定有明文。本條例之立法目的，在於
    經濟上陷於困境之消費者，若任其於惡性循環之債務窘境中
    自生自滅，其將衍生嚴重之社會問題，致難以維持安定之社
    會經濟秩序，故有分別情形依更生或清算之程序清理其債務
    之必要，藉以妥適調整其與各相關債權人等間之權利義務關
    係，以謀求消費者經濟生活之更生機會，從而健全社會經濟
    發展。惟私法上債之關係，係以當事人間之信賴關係為基礎
    ，為社會經濟組織之重要支柱，故當事人於以法律行為追求
    自己之利益之際，亦應顧及對方之利益，並考量債權債務在
    社會上之作用，本於誠實及信用之原則，行使其債權及履行
    其債務，故負債務之消費者欲以本條例調整所負之義務，自
    應本於誠信原則之本旨，僅在其不能清償債務或有不能清償
    之虞而陷於經濟上之困境時，始得准許之，以避免其藉此善
    意之立法而惡意圖謀減免債務，致使社會陷於道德之危險，
    並因此使信用緊縮而造成社會經濟之動盪。又依本條例第15
    1條第1項、第 5項規定，係採「協商前置主義」，債務人於
    協商程序中，自應本於個人財產及收支狀況，依最大誠信原
    則，商討解決方案，如終究不能協商，於聲請更生或清算時
    ，法院審酌上開條文所謂「不能清償或有不能清償之虞」，
    宜綜合衡量債務人全部收支及財產狀況，評估是否已不能維
    持符合人性尊嚴之基本生活條件，如曾有協商方案，其條件
    是否確實不能達到上開基本之要求等，為判斷之依據，故於
    前置協商程序中，如金融機構債權人所提出之還款方案，並
    非債務人所不能負擔者，即難認債務人有何不能清償之情事
    。
二、聲請意旨略以：聲請人有不能清償債務之情事，於本條例施
    行後，曾以書面向最大債權金融機構永豐商業銀行股份有限
    公司（以下簡稱永豐商業銀行）請求共同協商債務清償方案
    ，而永豐商業銀行提出分180期、每月償還新臺幣（下同）1
    4,560 元之還款方案，但聲請人每月薪資所得有限，扣除基
    本活所需後，每月僅能還款 5,000元，無法負擔永豐商業銀
    行所提出之還款方案，因而協商不成立，且聲請人之無擔保
    或無優先權之債務總金額未逾 1,200萬元，復未經法院裁定
    開始清算程序或宣告破產，為此聲請更生等語。
三、經查：
  (一)聲請人主張其於本條例施行後，曾以書面向最大債權金融機
    構永豐商業銀行請求協商債務清償方案而不成立等情，業據
    聲請人提出前置協商不成立通知書為證，自堪信為真實，依
    上開說明，應就聲請人之財產及收支狀況與永豐商業銀行所
    提出之還款方案予以綜合審查，以衡量該還款方案是否不足
    供聲請人維持符合人性尊嚴之基本生活所需。
  (二)聲請人陳稱每月必須支出房租 6,000元、伙食費12,000元（
    父母、女兒及聲請人共4人）、水電及瓦斯費1,600元、電話
    費600元、女兒就讀幼稚園費用5,000元、勞保費 526元、健
    保費956元、交通費3,900元，總計30,582元，然聲請人既已
    自稱有不能清償債務之情事，則其日常生活自應受到相當之
    限制，且本條例之立法目的係在使負債累累難以自力重建經
    濟生活之債務人得有更生之機會，亦即係在維持債務人最低
    生活水準之前提下，使債務人得盡力清償以獲更生之機會，
    而非在保障債務人得以維持原來之生活水準，因此債務人之
    必要支出數額，不應由債務人任意主張，否則將造成揮霍無
    度致清償能力降低者，反而更容易進入更生程序之歧異現象
    ，因此聲請人之每月生活費用，應以行政院所公告98年度臺
    灣省每人每月最低生活費用 9,829元（包含食、衣、住、行
    、強制性保險等）為計算標準，而未成年子女部分係依附於
    父母提供之住所共同生活，且其日常生活較為單純，其基本
    生活費用與成人之基本生活費用本應不同，惟本院審酌聲請
    人每月須支出房租 6,000元，故仍以上開98年度臺灣省每人
    每月最低生活費用 9,829元計算聲請人未成年子女之每月必
    要支出，則聲請人及受其扶養之未成年子女戴慧芝每月必要
    支出數額合計為19,658元。
  (三)另聲請人之父母合計每月領有 7,000元之社會福利補助，且
    共有 5名扶養義務人，以98年度臺灣省每人每月最低生活費
    用 9,829元為計算標準，聲請人對其父母所負擔之扶養費應
    為2,532元【計算式：（9,829元×2－7,000）÷5＝2,532，
    元以下四捨五入）。
  (四)聲請人於98年度之所得499,393元，每月約為 41,616元，另
    由聲請人扶養之未成年子女戴慧芝自98年 1月起每月領有兒
    童生活補助 1,400元，有財產及收入狀況說明書及郵政存簿
    儲金簿節本可參，扣除必要支出19,658元、父母扶養費2,53
    2元，所剩餘額尚有20,826元（計算式：41,616元＋1,400元
    －19,658元－2,532元＝ 20,826元），自足以負擔於永豐商
    業銀行所提每月清償14,560元之還款方案，難認聲請人有不
    能清償債務之情形。
四、綜上所述，以聲請人之財產及收入現況，既可維持生活又有
    餘額可供清償債務，核與本條例第 3條所謂「不能清償債務
    」之要件不符，自應駁回其更生之聲請。
五、結論：本件聲請人聲請更生應屬要件不備，依消費者債務清
    理條例第 8條、第15條，民事訴訟法第95條、第78條，裁定
    如主文。
中    華    民    國    99    年    9     月    8     日
                  民事庭法  官  陳湘琳
以上正本係照原本作成。
如不服本裁定，應於裁定送達後10日內，以書狀向本院提出抗告
，並繳納抗告費新臺幣1,000元。
中    華    民    國    99    年    9     月    8     日
                        書記官  張慧儀

司法院資訊處製作；財團法人民間司法改革基金會備份。
